【裁判字號】    89,自,556
【裁判日期】    900517
【裁判案由】    詐欺
【裁判全文】
臺灣高雄地方法院刑事判決                          八十九年度自字第五五六號
    自  訴  人  乙○○○
    被      告  丙○○
右列被告因詐欺案件，經自訴人提起自訴，甲○判決如左：
    主  文
丙○○無罪。
    理  由
一、自訴意旨略以：被告丙○○係太平洋證券股份有限公司和平分公司（以下簡稱太
    平洋證券公司）之營業員，意圖為自己不法之所有，於民國八十九年四月二十七
    日某時，在太平洋證券公司內，向自訴人乙○○○佯稱：其客戶周黃善棗（即被
    告之母）當日急需用錢而要求借款新台幣（下同）一百二十一萬元（實係被告以
    其母之名義、帳戶供自行買賣股票），且周黃善棗之帳戶於當（二十七）日售出
    「敬鵬」股票五十張，於第三天（即二十九日）可入款一百二十一萬餘元，屆時
    即可全數返還等語，並提出周黃善棗之股票買賣報告書暨交割憑單、存摺、印鑑
    ，及填妥日期為八十九年四月二十九日、金額一百二十一萬元並已蓋印之世華商
    業銀行取款憑條（以下簡稱系爭取款憑條），以供自訴人自行提款、作為返還憑
    據，自訴人不疑有他而陷於錯誤，遂同意並如數將款項提領交付予被告，詎自訴
    人於八十九年四月二十九日持前開取款條、存摺前往銀行領款時，竟因該帳戶存
    款不足而無法提領，始知受騙，因認被告涉有刑法第三百三十九條第一項之詐欺
    罪嫌。
二、按犯罪事實應依證據認定之，無證據不得推定其犯罪事實。又不能證明被告犯罪
    者，應諭知無罪之判決，刑事訴訟法第一百五十四條、第三百零一條第一項分別
    定有明文。又按，刑法第三百三十九條第一項之詐欺罪之成立，以意圖為自己或
    第三人不法所有，以詐術使人將本人或第三人之物交付為要件，如行為人並未施
    用詐術，或其所用方法不能認係詐術，亦不致使人陷於錯誤，即均與該條之構成
    要件有間，有最高法院四十六年度臺上字第二六０號判例可資參照。再刑法上詐
    欺罪之立法意旨，係禁止於經濟行為中使用詐騙之方法得利為其規範目的，於民
    事債務當事人間，若有未依債務本旨履行給付之情形，依一般社會經驗而言，原
    因非一，其或因不可歸責之事由致無法給付、或因合法得對抗他造主張抗辯而拒
    絕給付，非必出於自始無意給付之詐欺犯罪一端，經濟行為本身原寓有不同程度
    之不確定性或交易風險，於當事人之一方有未依約履行之客觀情形時，除有構成
    詐欺罪之具體情事外，尚不得遽認即應成立詐欺罪。
三、自訴人乙○○○認被告丙○○涉有詐欺罪嫌，無非係以被告所交付之系爭取款憑
    條屆期竟因存款不足以致於無法提領獲償之情為據。訊據被告丙○○固不否認有
    於右揭時地持系爭取款憑條向自訴人借錢之事實，然堅決否認涉有詐欺罪嫌，辯
    稱：我在八十九年四月二十七日向自訴人借錢，是為了付同月二十五日買股票的
    錢，之後我在四月二十七日賣出該批股票，原本於二十九日應有錢入帳而可以還
    自訴人錢，但因我在二十六日也有買股票，應在二十八日付款，我將借得款項用
    來付這筆錢，當天（二十八日）就又賣出，原本這筆款項應於三十日入帳，但因
    系爭帳戶於四月二十八日就被認定成違約交割戶而凍結，以致於無法再交易，（
    遭凍結時）當時我戶頭內還有六十二萬元，後來我在五月二日有先還自訴人五十
    一萬元等語。經查：
（一）自訴人於自訴狀雖記載「被告於借款時佯稱其客戶周黃善棗（即被告之母）當
      日急需用錢而要求借款一百二十一萬元（實係被告以其母之名義、帳戶供自行
      買賣股票）」等情，惟查，自訴人於甲○九十年一月十一日調查時，業已指稱
      ：當天被告來找我說他需要用錢等語（參照當日訊問筆錄），參以被告亦堅稱
      其於借款時已表明是借款供自己交割股票所用等語，從而，應認被告此部分辯
      解為可採，是以自難認被告於借款時對自訴人有佯稱係他人欲借款之事實，應
      先予敘明。
（二）又自訴人業已自承：被告是證券行營業員，我曾經有幾次透過被告交割股票，
      八十九年四月二十七日當天我正好有事去證券行，被告來找我跟我說他缺錢急
      需用錢，要借一百二十一萬元，他拿出股票交割單及蓋好印鑑章之世華銀行取
      款憑條，約定二十九日他要還我錢再將憑條取回，但等到二十九日我去證券行
      找他，他說他違約交割，我聽不懂（以上參照甲○九十年一月十一日訊問筆錄
      ），當初我會同意借，是因為被告一直拜託我說急需用錢（以上參照甲○九十
      年五月三日審判筆錄）等語，由此可知被告向自訴人借款時，已表明缺錢急用
      之事實，而被告於借款時所提出之股票交割單內容，經甲○依職權向太平洋證
      券公司、世華銀行函查後證實無訛，有前開公司、銀行之回函與函文所附之客
      戶交易明細表、存款明細分戶帳各一紙附卷可參（詳後述），況自訴人亦不否
      認被告於借款時將存摺與蓋印好之提款單均同時交付等情，則被告於借款時顯
      非即無付款之真意，是以自難認被告於借款時係意圖詐欺、或有施用詐術之犯
      行。
（三）經甲○依職權調閱客戶周黃善棗（被告之母）於太平洋證券公司之歷來客戶交
      易明細表，可知被告係分別於八十九年四月二十五、二十六日購買「敬鵬」股
      票，合計股款價金、手續費等，應收金額共計各為一百五十五萬四千四百十七
      元及一百四十五萬四千一百三十二元，則按照股票交易程序，應分別於同年月
      二十七日、二十八日將上開款項匯入股票帳戶付款，再觀諸周黃善棗在世華銀
      行之存款明細分戶帳，其帳戶於同月二十七日確實有三十四萬五千元、一百二
      十一萬元二筆款項匯入，並於同日即匯出一百五十五萬四千四百十七元，由此
      可知被告所辯稱：向自訴人所借款項係用於支付購買股票之價金等語，堪以採
      信。另依上開世華銀行存款明細分戶帳以觀，於八十九年五月二日亦確有轉帳
      提領五十一萬元之記錄，參以自訴人並不否認被告於五月二日已先償還五十一
      萬元之欠款等情，可知被告所辯稱：於五月二日已先還自訴人五十一萬元一節
      ，堪信為真實。此外，周黃善棗於太平洋證券公司之股票交易帳戶，自八十九
      年四月二十八日起即無交易紀錄，並於同年五月二日遭銷戶，有太平洋證券公
      司之回函可證，是以被告所辯稱：該股票交易帳戶於四月二十八日被告認定係
      違約交割戶而遭凍結，致無法再賣出股票變現等情，亦屬真實。綜上以觀，被
      告於向自訴人借款時（四月二十七日），其股票交易帳戶既尚未遭凍結而仍有
      交割股票變現之可能，且於原定還款之四月二十九日得知無法還款之後，並未
      逃匿，而於五月二日即先償還五十一萬元之部分欠款，是以亦難認被告於事前
      即明知無資力、或事後有為自己不法所有之意圖。
綜上所述，並無證據足以證明被告有如自訴人所指：意圖為自己不法之所有，施用詐
術使人陷於錯誤而將本人之物交付之詐欺罪犯行，被告雖確實有積欠自訴人欠款之事
實，然此核屬民事糾紛問題，應循民事途徑解決始為妥適。自訴人之指訴既無法使甲
○得到被告有符合刑法上詐欺罪構成要件之有罪心證，此外復查無其他積極證據足資
證明被告有何詐欺犯行，核諸前揭說明，自應由甲○為被告丙○○無罪之諭知。
據上論結，應依刑事訴訟法第三百四十三條，第三百零一條第一項前段，判決如主文
。
中      華      民      國      九十    年      五      月    十七      日
                                  臺灣高雄地方法院刑事第六庭
                                          法  官  周  玉  群
右正本證明與原本無異。
如不服本判決，應於判決送達後十日內，向甲○提出上訴狀。
                                          書記官  黃  英  彥
中      華      民      國      九十    年      五      月    十七      日


司法院資訊處製作；財團法人民間司法改革基金會備份。
